臺灣臺北地方法院刑事判決　　　　　　 95年度交易字第826號
公　訴　人　臺灣臺北地方法院檢察署檢察官
被　　　告　丁○○
上列被告因業務過失傷害案件，經檢察官聲請簡易判決處刑（九
十五年度偵字第二一○八七號），本院認為不宜，改依通常程序
審理，判決如下：
    主      文
丁○○從事業務之人，因業務上之過失傷害人，處拘役貳拾日，
如易科罰金，以銀元參佰元即新臺幣玖佰元折算壹日。
    事      實
一、丁○○係計程車司機，平日以駕駛營業車輛搭載乘客為業，
    為從事業務之人，於民國九十五年二月十九日晚間七時十分
    許，駕駛車牌號碼6L—713號營業小客車沿臺北市○○區○○路東往西方向行駛於右側第二車道上，因前方號誌轉變為
    紅燈而在松壽路十一號前（即新光三越百貨公司A11館大門
    前）停車等候，此時乙○○與另一不詳女性自路邊排班計程
    車空隙中走出，並逕自開啟丁○○所駕計程車右後車門上車
    搭乘，惟丁○○發現乘客上車時未將右後車門關妥，而當時
    為晚間七時許之下班交通尖峰時間，地點處於百貨公司大門
    前人車往來頻繁之處，其車輛又在右側第二車道之道路上，
    本應注意開啟車門前應注意其他車輛，並禮讓他車先行，不
    得任意開啟車門，且自己為營業小客車之駕駛人，於要求乘
    客開門重新關上前，亦有督促或叮囑乘客注意後方來車之義
    務，依當時客觀行車環境，復無不能注意之情形；詎丁○○
    竟疏未注意，未先觀看後視鏡或採取其他必要之安全措施，
    亦未囑咐乘客注意後方車輛，即要求乘客將車門打開重新關
    妥，而坐於右後座之乙○○（未據告訴）聞言後亦疏未注意
    察看、確認，即聽從丁○○之指示逕將右後車門外推開啟，
    適有甲○○騎乘車牌號碼NSX—888號重型機車搭載丙○○行
    駛於車門右側處，突見車門開啟，雖往右閃躲，仍閃避不及
    ，左手遭車門撞擊而受有左手第二指開放性骨折、左手肘挫
    傷之傷害，甲○○遭車門撞擊後將機車往右放倒時，其右膝
    並遭機車壓到而受有挫傷。丁○○於肇事後，在職司犯罪偵
    查之公務員知悉上開犯罪行為前，未逃避而停留現場等候，
    並於臺北市政府警察局交通警察大隊信義分隊警員邱志明據
    報到場處理時，當場自首承認肇事而接受裁判。
二、案經甲○○訴由臺北市政府警察局信義分局報請臺灣臺北地
    方法院檢察署檢察官偵查後聲請簡易判決處刑，本院認為不
    宜，改依通常程序審理。
    理      由
一、訊據被告丁○○對於其係職業駕駛人，當日駕駛計程車載客
    ，因車門未關妥，未注意後方來車狀況，亦未要求乘客注意
    ，逕囑咐乘客乙○○重新開啟車門，致告訴人甲○○閃避不
    及遭車門撞傷，其應負本件過失責任等情，均坦承不諱（見
    本院卷第三十四頁），核與證人即右後座乘客乙○○於本院
    證稱：當天我和另一名女孩子一起上車，我是坐在右後座，
    上車後司機就叫我把車門重新打開再關一次，我就照做把車
    門打開，正好撞到經過旁邊的機車騎士，騎士就倒地，司機
    只是叫我把門打開再關上，沒有要我注意什麼事情，我自己
    也沒有注意後方有無來車，就直接打開車門等語相符，並據
    證人甲○○證稱：當時我騎車搭載丙○○，經過新光三越百
    貨A11館前方時，看到有二個人從排班計程車空隙中走到馬
    路上計程車，當時計程車停在右邊算來第二個車道上，前方
    路口號誌是紅燈，後來前方路口轉為綠燈，被告前方的車輛
    也已經開動，但被告的車輛停在那裡沒有動，後車門突然被
    打開，我閃避不及，左手就被車門撞到，我的指甲整個翻開
    ，因為我右側還有另一輛計程車，所以還是忍痛控制住機車
    ，等到右側計程車通過後，我才將機車放倒，造成我左手食
    指開放性骨折，左手肘、右膝挫傷，右膝蓋是放倒機車時被
    機車壓到受傷的，後來乘客承認是她打開車門等語，及證人
    丙○○證稱：當天甲○○騎機車載我，我是坐在後座，機車
    騎到被告計程車右後側邊的時候，右後車門打開，機車往右
    稍微偏了一下，計程車的門就撞到機車，機車並沒有馬上倒
    地，還是停在那裡，我就看到甲○○的左手受傷，我叫甲○○把機車放倒沒關係，甲○○才把機車放倒在地上等語明確
    （以上均見本院九十六年二月八日審判筆錄），並有臺北醫
    學大學附設醫院診斷證明書、道路交通事故現場圖、交通事
    故談話紀錄表、道路交通事故調查報告表、現場及車輛照片
    等在卷可稽（見偵查卷第十三、十五頁、第二十二至二十九
    頁）。又被告事發前係駕車行駛於松壽路右側第二車道上，
    因前方號誌轉變為紅燈而停車等候，乙○○與另一不詳女性
    則自路邊排班計程車空隙中走到馬路上，並逕自開啟被告所
    駕計程車右後車門上車搭乘等情，業據證人甲○○、丙○○
    證述在卷（見本院卷第三十一頁反面、第三十二頁），核與
    被告辯稱：伊係停在路中等紅燈，乙○○與另一女性乘客從
    路邊自行開啟車門上車等語相符。證人乙○○雖於本院證稱
    ：是我攔了以後被告才停車讓我上車云云（見本院卷第二十
    八頁），然此情節非僅與證人甲○○、丙○○所述齟齬，亦
    與其先前接受交通警員詢問時陳稱：「我只知道計程車正在
    停等紅燈，我就趕快過去搭車」等語（見偵查卷第二十三頁
    之乙○○交通事故談話紀錄表），有所不符，應屬事後記憶
    混淆所致，仍應以其先前之陳述為可採。揆諸前揭說明，本
    件公訴意旨認被告「臨時停車未緊靠道路右側攬客」而有過
    失，雖有誤認，被告否認未緊靠道路右側攬客停車，非無可
    採，惟被告已坦承其未先察看確認後方來車情形，亦未囑咐
    或要求乘客乙○○注意，即逕指示乙○○重開車門，致甲○○遭外推開啟之車門撞擊受傷，參以本件交通事故事發時間
    為晚間七時許下班交通尖峰時間，被告停等紅燈之地點係新
    光三越百貨公司A1 1館大門前右側第二車道之道路上，此據
    證人甲○○、丙○○證述綦詳，並有卷附道路交通事故現場
    圖可參，足見係屬人車往來頻繁之處，被告又為計程車之職
    業駕駛人，自有注意其車輛周遭狀況之義務，其未先將車輛
    靠路邊停放後再要求乘客重開車門，縱須馬上關妥車門，亦
    未先行察看後視鏡或以其他方式確認後方來車，復未督促或
    叮囑乘客乙○○開啟車門時應注意其他人車安全，即要求乙○○將車門重開關妥，致乙○○開啟車門時撞擊證人甲○○
    ，就甲○○之傷害結果，除應由乙○○負擔部分過失責任外
    ，其餘過失責任則應由被告負擔無訛。被告自白坦承違犯過
    失傷害罪，核與前揭客觀事證相符，本件事證明確，被告犯
    行足堪認定，應依法論科。
二、查被告前揭過失行為後，九十四年一月七日修正、九十四年
    二月二日公布之刑法部分修正條文已於九十五年七月一日施
    行。按行為後法律有變更者，適用行為時之法律，但行為後
    之法律有利於行為人者，適用最有利於行為人之法律，現行
    刑法第二條第一項訂有明文。此條規定乃與刑法第一條罪刑
    法定主義契合，而貫徹法律禁止溯及既往原則，係規範行為
    後法律變更所生新舊法律比較適用之準據法，是刑法第二條
    本身雖經修正，但刑法第二條既屬適用法律之準據法，本身
    尚無比較新舊法之問題，應一律適用裁判時之現行刑法第二
    條規定以決定適用之刑罰法律，先予敘明。又本次刑法修正
    之比較新舊法，應就罪刑有關之共犯、未遂犯、想像競合犯
    、牽連犯、連續犯、結合犯，以及累犯加重、自首減輕暨其
    他法定加減原因（如身分加減）與加減例等一切情形，綜其
    全部罪刑之結果而為比較（最高法院九十五年五月二十三日
    九十五年度第八次刑庭會議決議可資參照）。茲先就本件所
    涉及新舊法比較適用問題，論述如下
  (一)本件刑法第二百八十四條第一項前段之過失傷害罪，法定刑
    為六月以下有期徒刑、拘役或五百元以下罰金，其法定刑中
    有罰金刑之規定。而修正後刑法施行法增訂第一條之一規定
    ：「中華民國九十四年一月七日刑法修正施行後，刑法分則
    編所定罰金之貨幣單位為新臺幣。九十四年一月七日刑法修
    正時，刑法分則編未修正之條文定有罰金者，自九十四年一
    月七日刑法修正施行後，就其所定數額提高為三十倍。但七
    十二年六月二十六日至九十四年一月七日新增或修正之條文
    ，就其所定數額提高為三倍」，與罰金罰鍰提高標準條例第
    一條，因所規定之罰金最高額度相同，並無輕重之分，故非
    刑罰法令之變更，尚無刑法第二條第一項比較新舊法之適用
    ，應逕適用裁判時之刑法施行法第一條之一（最高法院九十
    五年度第二十一次刑事庭會議決議參照）。另刑法第三十三
    條第五款修正為：「主刑之種類如下：五、罰金：新臺幣一
    千元以上，以百元計算之」，與被告行為時之刑罰法律，即
    罰金罰鍰提高標準條例第一條前段規定之提高倍數十倍及修
    正前刑法第三十三條第五款規定之罰金最低額一元相比較，
    新舊法關於上開刑法第二百八十四條第一項之罪所得科處罰
    金之最高額並無不同規定，然新法將該罪所得科處之罰金最
    低額提高為一千元，因此，比較上述修正前、後之刑罰法律
    ，自以被告行為時之刑法第三十三條第五款規定較有利於被
    告。
  (二)關於自首，修正前刑法第六十二條規定對於未發覺之罪自首
    而受裁判者，減輕其刑，但有特別規定者，依其規定；修正
    後之條文則規定為「得」減輕其刑。是依舊法，自首為必減
    輕其刑，新法則改為得減輕其刑，則適用舊法顯然較有利於
    被告。
  (三)本件經比較結果，認適用修正前刑法第三十三條第五款及修
    正前刑法第六十二條之規定，較有利於被告，自應依刑法第
    二條第一項前段，就被告前揭犯行，適用被告行為時之上開
    修正前刑法規定，以為論處。
三、核被告所為，係犯刑法第二百八十四條第二項前段之業務過
    失傷害罪。查被告於肇事後，在職司犯罪偵查之公務員知悉
    前開犯罪行為前，未逃避而停留現場，並於臺北市政府警察
    局交通警察大隊信義分隊警員邱志明到場處理時，當場承認
    為肇事人，此有臺北市○○○○○道路交通事故肇事人自首
    情形紀錄表在卷可考（見本院卷第二十五頁），依修正前刑
    法第六十二條前段規定減輕其刑。爰審酌被告未注意車後狀
    況，貿然囑咐乘客乙○○開啟車門而肇事之肇事情節，另衡
    諸其與證人乙○○之過失比例及告訴人所受傷勢，暨被告與
    告訴人雙方就賠償金額仍有歧見，致未能和解等一切情狀，
    量處如主文所示之拘役刑。再按修正前刑法第四十一條第一
    項前段係規定：「犯最重本刑為五年以下有期徒刑以下之刑
    之罪，而受六個月以下有期徒刑或拘役之宣告，因身體、教
    育、職業、家庭之關係或其他正當事由，執行顯有困難者，
    得以一元以上三元以下折算一日，易科罰金」，而斯時易科
    罰金之折算標準，依修正前罰金罰鍰提高標準條例第二條（
    該條規定現已刪除）規定，係就其原定數額提高為一百倍折
    算一日，並依現行法規所定貨幣單位折算新臺幣條例第二條
    折算為新臺幣，則適用舊法之結果，易科罰金之折算標準應
    以銀元一百元至三百元即新臺幣三百元至九百元折算一日；
    惟修正後刑法第四十一條第一項前段則規定：「犯最重本刑
    為五年以下有期徒刑以下之刑之罪，而受六個月以下有期徒
    刑或拘役之宣告者，得以新臺幣一千元、二千元或三千元折
    算一日，易科罰金」，經比較新舊法之結果，認新法對被告
    並非較為有利，爰依刑法第二條第一項前段，適用前揭修正
    前關於易科罰金之規定，就前開所宣告之拘役刑，諭知以銀
    元三百元即新臺幣九百元折算一日之易科罰金折算標準。
據上論斷，應依刑事訴訟法第四百五十二條、第二百九十九條第
一項前段，刑法第二條第一項前段、第二百八十四條第二項，修
正前刑法第六十二條前段、第四十一條第一項前段，修正前罰金
罰鍰提高標準條例第二條，現行法規所定貨幣單位折算新臺幣條
例第二條，刑法施行法第一條之一，判決如主文。
本案經檢察官林達到庭執行職務
中　　華　　民　　國　　96　　年　　2 　　月　　26　　日
             　　  交通法庭  審判長法　官　劉方慈
　　　　　　　　　　　　　         法　官　鍾淑慧
                                   法　官　林庚棟
以上正本證明與原本無異。
如不服本判決，應於判決送達後十日內，向本院提出上訴狀。
　　　　　　　　　　　　　　　　   書記官　殷玉芬
中　　華　　民　　國　　96　　年　　3 　　月　　2 　　日
附錄本案論罪科刑法條全文
中華民國刑法第二百八十四條：
因過失傷害人者，處六月以下有期徒刑、拘役或五百元以下罰金
，致重傷者，處一年以下有期徒刑、拘役或五百元以下罰金。
從事業務之人，因業務上之過失傷害人者，處一年以下有期徒刑
、拘役或一千元以下罰金，致重傷者，處三年以下有期徒刑、拘
役或二千元以下罰金。
